ACORDAO-COMPLETO-2519524

ACÓRDÃO 2044/2022 ATA 13/2022 - SEGUNDA CÂMARA

VISTOS, relatados e discutidos estes autos de processo que trata de ato de admissão de Barbara Cristina Almeida de Souza, submetido à apreciação deste Tribunal, nos termos do art. 71, inciso III, da Constituição Federal.
ACORDAM os Ministros do Tribunal de Contas da União, reunidos em sessão desta 2ª Câmara, ante as razões expostas pelo relator, e com fundamento nos arts. 1º, inciso V, e 39, inciso I, da Lei nº 8.443/1992, em:
9.1. considerar legal para fins de registro o ato de admissão de Barbara Cristina Almeida de Souza;
9.2. dar ciência deste acórdão à interessada e à jurisdicionada Petróleo Brasileiro S.A.

Atos de Admissão da unidade emissora Petróleo Brasileiro S.A., enviados para fins de análise e julgamento.

Segunda Câmara

Petróleo Brasileiro S.A.

3. Interessados/Responsáveis:
3.1. Interessado: Barbara Cristina Almeida de Souza (XXX.925.765-XX).

13.1. Ministros presentes: Bruno Dantas (Presidente), Augusto Nardes (Relator) e Antonio Anastasia.
13.2. Ministro-Substituto convocado: Marcos Bemquerer Costa.
13.3. Ministro-Substituto presente: André Luís de Carvalho.

AUGUSTO NARDES

Adoto como Relatório, com os pertinentes ajustes de forma, excerto da instrução da Secretaria de Fiscalização de Integridade de Atos e Pagamentos de Pessoal e de Benefícios Sociais - Sefip (peça 5) , por meio do qual o ato de admissão objeto destes autos foi analisado e cujo encaminhamento contou com a anuência do escalão superior da unidade técnica e do representante do Ministério Público junto ao TCU (peças 6 e 7) : 
" (...) 
Exame das Constatações
9.	Ato: 23988/2017 - Interessado: BARBARA CRISTINA ALMEIDA DE SOUZA - CPF: XXX.925.765-XX
9.1.	Parecer do Controle Interno: considerar o ato Legal.
9.2.	Constatação e análise: 
9.2.1.	A data informada no campo 'Data da convocação' é maior que a data informada no campo 'Data de validade do processo seletivo após prorrogação'.
a.	Justificativa do Gestor de Pessoal: Não há. Verificação efetuada no âmbito do TCU.
b.	Análise do Controle Interno:  Não há. Verificação efetuada no âmbito do TCU.
c.	Análise da Equipe Técnica: Ilegal
A data de validade inicial do processo seletivo era 07/02/2007, mas foi prorrogada até 07/02/2008. A interessada obteve decisão judicial favorável em 25/08/2009 e foi convocada em 23/09/2016.
A contratação após a validade de processo seletivo está em desconformidade com a legislação vigente. Há jurisprudência consolidada no TCU no sentido de considerar ilegais e negar registro aos atos de admissões ocorridos após a expiração do prazo improrrogável dos certames, consoante Acórdão 1106/2020-TCU-Plenário, cujo enunciado prescreve:
'A expiração do prazo de validade de concurso público constitui óbice intransponível ao registro pelo TCU de atos de admissão efetuados posteriormente a essa data, devendo, no entanto, ser assegurada a produção dos efeitos das admissões enquanto subsistir decisão judicial favorável aos interessados.'
Assim, propõe-se considerar ilegal o ato de admissão de BARBARA CRISTINA ALMEIDA DE SOUZA, negando-lhe o correspondente registro, nos termos do art. 260, § 1º, do Regimento Interno desta Corte de Contas e determinar à Petróleo Brasileiro S.A. que acompanhe os desdobramentos do Processo 00305-2008-019-05-00-4, em trâmite na Justiça Trabalhista da 5ª Região, e adote as medidas pertinentes em caso de desconstituição da sentença.
9.3.	O quadro resumo de ocorrências e, quando for o caso, o detalhamento da norma legal e da jurisprudência para a inconsistência acima elencada encontra-se no anexo II dessa instrução. 
 (...) 
PROPOSTA DE ENCAMINHAMENTO
11.	Ante o exposto, com fundamento no art. 71, inciso III, da Constituição Federal, no art. 1º, inciso V, e art. 39, incisos I e II, da Lei 8.443/1992, no art. 260 do Regimento Interno do Tribunal de Contas da União, propõe-se: 
11.1.	Considerar ILEGAL e recusar registro do ato de Admissão de BARBARA CRISTINA ALMEIDA DE SOUZA do quadro de pessoal do órgão/entidade Petróleo Brasileiro S.A., com base nos arts. 71, inciso III, da Constituição Federal, 1º, inciso V, e 39, inciso II, da Lei 8.443/1992 e 260, § 1º, do Regimento Interno.
11.2.	Com fulcro no art. 262, caput, do Regimento Interno deste Tribunal, determinar ao órgão/entidade Petróleo Brasileiro S.A. que acompanhe os desdobramentos da Ação, e, caso venha a ser desconstituída a sentença ora favorável à interessada, torne sem efeito seu ato de admissão nos quadros da entidade, bem como providencie o cadastramento do respectivo desligamento no sistema e-Pessoal."
	É o relatório.

não há.

Procurador Sergio Ricardo Costa Caribé.

PESSOAL. ADMISSÃO. NOMEAÇÃO APÓS EXPIRADO O PRAZO DE VALIDADE DO CONCURSO. EXISTÊNCIA DE SENTENÇA JUDICIAL TRANSITADA EM JULGADO. IRREVERSIBILIDADE DA CONTRATAÇÃO. LEGALIDADE DA ADMISSÃO, COM REGISTRO DO CORRESPONDENTE ATO.

ATOS DE ADMISSÃO (ADS)

Secretaria de Fiscalização de Integridade de Atos e Pagamentos de Pessoal e de Benefícios Sociais (Sefip).

Em exame ato de admissão de Barbara Cristina Almeida de Souza, encaminhado pela Petróleo Brasileiro S.A. ao Tribunal de Contas da União para fins de registro, nos termos do art. 71, inciso III, da Constituição Federal.
2.	Depois de analisar a admissão em questão, a Secretaria de Fiscalização de Pessoal (Sefip) , com o aval do Ministério Público junto ao TCU, propôs considerar ilegal o ato, recusando-lhe registro, tendo em vista que a contratação se deu após o vencimento do prazo de validade do concurso.
3.	Manifesto, desde já, com as máximas vênias, minha divergência com o encaminhamento proposto pelos pareceres técnicos, tendo em vista considerar que a admissão deve ser julgada legal, com o consequente registro do ato.
4.	Não há dúvidas, conforme destacado no trecho do anexo II da instrução da unidade técnica, transcrito a seguir, que a jurisprudência majoritária desta Casa tem entendido, nos casos de admissões efetuadas após a validade do concurso, que se deve considerar ilegal o ato, com negativa de seu registro.
Esta Corte de Contas vem negando o registro a admissões realizadas após a validade do concurso, mesmo que realizadas em obediência a mandado judicial. Podem ser citados como exemplo, os seguintes precedentes: Acórdãos 7135/2014, 7464/2014, 7882/2014, 671/2015, 1140/2015, 2595/2015, 3091/2015, 3251/2015, 3618/2015 e 3503/2016, todos da Primeira Câmara, de relatoria do Ministro Benjamin Zymler; Acórdão 3713/2019-TCU-Segunda Câmara, de relatoria da Ministra Ana Arraes.
5.	A admissão sob análise, entretanto, amolda-se, quase que completamente, à mais recente jurisprudência que vem se formando no âmbito da Segunda Câmara deste Tribunal (Acórdãos 16.455/2021, de relatoria do Ministro-substituto Marcos Bemquerer Costa e 17.219/2021, de relatoria do Ministro-substituto André Luís de Carvalho, ambos da Segunda Câmara) , em que os atos de admissão semelhantes foram julgados legais. Alinha-se também, o presente caso, à análise transcrita a seguir, realizada no voto condutor do Acórdão 11551/2021-TCU-Primeira Câmara, de relatoria do Ministro Jorge Oliveira, que inaugurou esse novo entendimento do TCU:
"4. O interessado foi aprovado em processo seletivo para o denominado 'cadastro de reserva' para a carreira administrativa do Banco do Brasil, para a microrregião de Alagoas, e obteve aprovação, conforme documentos juntados aos autos. No entanto, ante a preterição dos concursados em detrimento da contratação de servidores terceirizados ao longo do período de validade do concurso, ingressou com ação judicial dois dias antes do término da vigência do processo seletivo.
5. Inexiste qualquer ilegalidade. Embora a nomeação tenha se dado em período posterior à validade do certame, é certo que foi buscada judicialmente ainda no prazo nele previsto.
 (...) 
10. É certo que este Tribunal tem se orientado no sentido de que 'a expiração do prazo de validade de concurso público constitui óbice intransponível ao registro pelo TCU de atos de admissão efetuados posteriormente a essa data, devendo, no entanto, ser assegurada a produção dos efeitos das admissões enquanto subsistir decisão judicial favorável aos interessados' (Acórdão 1106/2020-TCU-Plenário, Relator Ministro Benjamin Zymler, 2805/2019-2ª Câmara, Relatora Ministra Ana Arraes e 7427/2016-1ª Câmara, Relator Ministro Bruno Dantas, entre outros) .
11. No voto condutor do primeiro dos arestos mencionados, o relator consignou que:
' (...) a Justiça do Trabalho não determinou objetivamente a contratação de nenhum candidato em específico, tampouco indicou o quantitativo de vagas reservadas no certame e muito menos as qualificou: antes, simplesmente estendeu o prazo de validade 'até que se alcance o número de contratações necessárias, de forma a reduzir as contratações temporárias às situações efetivamente emergenciais e de duração reduzida' (cf. sentença de primeiro grau proferida em 19/11/2014) .'
12. E, posteriormente, arrematou: 'portanto, o que se tem, concretamente, é um concurso público cuja vigência, em sua plenitude, já se estende por nove anos, sem nenhum sinal de solução no horizonte'.
13. O voto condutor do também já aludido Acórdão 7427/2016-TCU-Primeira Câmara, por seu turno, destacou a 'inusitada indefinição quanto ao termo final do prazo de validade do concurso' e a 'generalidade e abrangência da sentença, que não especificou o quantitativo de empregos públicos ocupados de forma supostamente irregular e tampouco delimitou as dependências da ECT em que a falha teria ocorrido'.
14. A situação constante destes autos é significativamente distinta daqueles precedentes, uma vez que decorre de decisão judicial com contornos perfeitamente delimitados, favorável a apenas cinco candidatos aprovados para localidades previamente definidas (Microrregiões 01 e 02 de Alagoas) .
15. O voto condutor do Acórdão 3503/2016-TCU-Primeira Câmara  (Relator Ministro Benjamin Zymler) , mencionado como precedente na discussão que conduziu ao já mencionado Acórdão 1106/2020-TCU-Plenário, demonstrou preocupação com a possível irreversibilidade das contratações, na hipótese de revogação da ordem judicial (...) .
16. A justificada precaução consignada naquele voto não se mostra aplicável ao ato de admissão agora apreciado, uma vez que a sentença que ordenou a contratação já transitou em julgado. Aliás, a irreversibilidade da contratação em tela é caracterizada pela desistência, pelo Banco do Brasil, de embargos que haviam sido por ele opostos contra aquela sentença e da homologação judicial, em 3/9/2018, de acordo entre as partes, com a contratação definitiva dos reclamantes, a 'plena quitação aos direitos vindicados no processo, em caráter irrevogável e irretratável' e pela extinção do processo, com resolução do mérito.
18. (...) o ato de admissão de (...) se distingue, essencialmente, porque decorre de ação judicial: (i) de escopo restrito; (ii) desprovida do caráter de generalidade; (iii) impetrada dentro do prazo de validade do concurso; e (iv) transitada em julgado. Considero que essas condições, que consolidam a irreversibilidade da contratação, conduzem à conclusão de não haver razões para que o Tribunal deixe de considerar o ato legal, ordenando seu registro."
6.	À semelhança do que foi analisado no trecho retro transcrito, no caso presente observa-se que: a) a sentença favorável ao interessado transitou em julgado, adquirindo grau de imutabilidade e de assentamento definitivo do direito discutido; b) a decisão trabalhista teve "escopo restrito", sendo ausente "o caráter de generalidade", pois estendeu a validade do certame apenas para os candidatos aprovados, cargo de auxiliar de segurança interna do CONCURSO PÚBLICO PETROBRÁS/PSPRH-1/2006 para a qualificação biopsicossocial, e caso considerados aptos, segundo critérios definidos no edital, sejam eles contratados, prorrogando-se, assim, o prazo de validade do concurso até a efetiva contratação dos mesmos" e c) está presente a hipótese da irreversibilidade da contratação, haja vista a impossibilidade de revogação da ordem judicial (coisa julgada) .
7.	Há que se ressalvar, apenas, que diferentemente dos precedentes mencionados, no caso presente (conforme consulta realizada pelo meu Gabinete, em 25/3/2022, no endereço https://www.trt5.jus.br/portal-consulta-processos) o processo 00305-2008-019-05-00-4 foi autuado em 28/3/2008, fora do prazo de validade do concurso público, de 07/02/2008. Não me parece, entretanto, que essa seja questão relevante a ser verificada, mas sim, a irreversibilidade da decisão judicial, que reconheceu que a contratação precária ocorreu dentro do prazo de validade do concurso. Assim, se não fosse a burla à regra do concurso (reconhecida judicialmente) , os candidatos aprovados para o cadastro de reserva, inclusive Barbara Cristina Almeida de Souza, teriam sido admitidos nesse prazo, e não os trabalhadores de empresas terceirizadas. 
8.	Ante o exposto, reitero meu entendimento de que o ato de admissão de Barbara Cristina Almeida de Souza deve ser considerado legal, com seu devido registro, por alinhar-se, com a ressalva apresentada, às análises do Acórdão 11551/2021-TCU-Primeira Câmara e aos demais precedentes mencionados ao longo deste voto.
	Nesses termos, VOTO por que o Tribunal adote a minuta de acórdão que submeto à consideração deste Colegiado.
TCU, Sala das Sessões Ministro Luciano Brandão Alves de Souza, em 3 de maio de 2022.
Ministro JOÃO AUGUSTO RIBEIRO NARDES 
Relator